臺灣臺中地方法院刑事判決　　　　　　 99年度交易字第392號
公　訴　人　臺灣臺中地方法院檢察署檢察官
被　　　告　陳福全
選任辯護人　林伸全　律師
上列被告因業務過失傷害案件，經檢察官提起公訴（99年度偵字
第2844號），本院判決如下：
    主  文
陳福全從事業務之人，因業務上之過失致人於死，處有期徒刑陸
月，如易科罰金，以新臺幣壹仟元折算壹日。
    事  實
一、陳福全明知所考領之普通小型車駕駛執照，業經監理機關吊
    銷，而屬無駕駛執照，且平日以買賣蔬菜為業，開車載送蔬
    菜為其附隨業務，為從事業務之人，於民國98年12月12日16
    時許，駕駛車號9478-NW 號自小貨車，沿臺中市○○區○○
    路由南往北方向行駛，見河南路與市○○○路交岔路口綠燈
    ，欲直行穿越該路口時，適楊萬益騎乘車號HSM -246號重型
    機車行駛在同車道右前方處，原應注意汽車行駛時，駕駛人
    應注意兩車併行之間隔，並隨時採取必要之安全措施，而肇
    事當時天候晴、日間自然光線、柏油路面、乾燥、無缺陷、
    無障礙物、視距良好，並無不能注意之情事，竟疏未注意及
    此，以略高於楊萬益重型機車之車速，於進入上開交岔路口
    約4.3 公尺處，不慎以其自小貨車右側第2 螺絲旁車身（即
    現場編號03號，高度85公分）與楊萬益重型機車後車架左側
    （即現場編號01號，高度87公分）擦撞，因該自小貨車未即
    時煞停而續往前行駛，楊萬益重型機車亦突遭撞擊，無法正
    常操控機車龍頭，該機車車身往左側傾斜，陳福全駕駛之自
    小貨車右側車身（即現場編號04號，高度90公分）與楊萬益
    重型機車左後照鏡（即現場編號02號，高度120 公分）擦撞
    ，楊萬益因此人、車倒地，機車車體往右前方滑行刮地10.5
    公尺後始停止，楊萬益則倒臥在機車前車輪左方約2.5 公尺
    處。陳福全發覺楊萬益人車倒地後，旋將自小貨車靠右行駛
    ，暫停在臺中市○○區○○路路旁，下車委請路人撥打電話
    報警，並於臺中市政府警察局第四分局黎明派出所員警陳鴻
    興到場處理後，向陳鴻興表明其係目擊證人，而非肇事者。
    陳鴻興初步檢視自小貨車車板下方部位，並留下陳福全年籍
    資料及自小貨車車號後，即讓陳福全駕車離去現場。楊萬益
    於同日16時28分許，經送抵中國醫藥大學附設醫院急診治療
    後，認受有嚴重頭部外傷和顱內出血及廣泛性神經軸損傷損
    傷、左鎖骨骨折、水腦症、低血鈉症等傷害，至99年1 月26
    日出院時，意識仍不清，需接受慢性照護及復健治療；期間
    於順天醫院住院及在中國醫藥大學附設醫院神經外科、復健
    科門診追蹤多次。嗣於同年10月29日8 時8 分，因瀰漫性（
    廣泛性）神經軸突損傷疾病、水腦症，最後併發敗血性休克
    及代謝性疾病（含低血鈉症等）而死亡。
二、案經代行告訴人即楊萬益之女楊菊告訴臺灣臺中地方法院檢
    察署檢察官偵查起訴。
    理  由
一、證據能力之意見：
  (一)證人林育賢於警詢中所為之陳述，為被告以外之人於審判外
    之言詞陳述，均屬傳聞證據，被告陳福全之辯護人既爭執上
    開證人等於警詢陳述之證據能力（見本院卷第110 頁），復
    查無得例外取得證據能力之法律依據，應認無證據能力，不
    得採為認定被告有罪之證據資料。
  (二)按被告以外之人（包括證人、鑑定人、告訴人、被害人及共
    同被告等）於審判外之陳述雖不符刑事訴訟法第159 條之1
    至之4 等4 條之規定，而經當事人於審判程序同意作為證據
    ，法院審酌該言詞陳述或書面陳述作成時之情況，認為適當
    者，亦得為證據；當事人、代理人或辯護人於法院調查證據
    時，知有刑事訴訟法第159 條第1 項不得為證據之情形，而
    未於言詞辯論終結前聲明異議者，視為有前項之同意，同法
    第159 條之5 定有明文。立法意旨在於傳聞證據未經當事人
    之反對詰問予以核實，原則上先予排除。惟若當事人已放棄
    反對詰問權，於審判程序中表明同意該等傳聞證據可作為證
    據；或於言詞辯論終結前未聲明異議，基於尊重當事人對傳
    聞證據之處分權，及證據資料愈豐富，愈有助於真實發見之
    理念，且強化言詞辯論主義，使訴訟程序得以順暢進行，上
    開傳聞證據亦均具有證據能力。查本件以下引用之被告以外
    之人於審判外之言詞或書面陳述，檢察官、被告及辯護人於
    本院準備程序及審理時，並未就有何於刑事訴訟法第159 條
    第1 項不得為證據之情形於本院言詞辯論終結前聲明異議，
    且以下引用之被告以外之人於審判外之言詞或書面陳述，亦
    經本院於審理期日逐一提示、朗讀，並告以要旨，本院復審
    酌相關筆錄之製成，文書卷證資料之取得，並無證據顯示有
    何違背程序規定情事，依據上述說明，均應具有證據能力。
二、訊據被告於本院審理時坦承其駕車行經臺中市○○區○○路
    與市○○○路口及停車查看被害人楊萬益所受傷勢等情不諱
    ，惟矢口否認有何業務過失致死犯行，辯稱：伊未在車道上
    與被害人楊萬益發生擦撞，伊駕車行經交岔路口時，與前方
    車輛距離約4 、5 公尺，駛抵丁丁藥局中間，聽見後方傳來
    碰撞聲，立即停車查看，發現右後方有阿伯躺在血泊中，並
    在現場詢問有無任何人看見被害人係遭何人撞擊，惟現場無
    人回應。警察抵達現場後，伊告知警方其與證人林育賢均為
    目擊證人。警察問伊有無撞到被害人楊萬益，伊回答沒有，
    警察即查看車輛，且未發現任何擦痕，於留下年籍資料及聯
    絡電話後，即讓伊先行離去云云（見本院卷第25、26頁）。
    惟查：
  (一)被害人楊萬益於98年12月12日16時許，騎乘車號HSM -246號
    重型機車，沿臺中市○○區○○路由南往北方向行駛，行經
    河南路與市○○○路口時人車倒地；於同日16時28分經送抵
    達中國醫藥大學附設醫院，經該院醫師急診治療後，認受有
    嚴重頭部外傷和顱內出血及廣泛性神經軸損傷、左鎖骨骨折
    、水腦症、低血鈉症等傷害，且自送醫急救日起至99年1 月
    26日出院時，意識仍不清，需接受慢性照護及復健治療；期
    間於順天醫院住院及在中國醫藥大學附設醫院神經外科、復
    健科門診追蹤多次，嗣於99年10月29日8 時8 分許，因疑似
    瀰漫性（廣泛性）神經軸突損傷疾病、水腦症，最後併發敗
    血性休克及代謝性疾病（含低血鈉症等）而死亡等情，業據
    代行告訴人楊菊於警詢及偵訊中指訴甚詳（見警卷第11至13
    頁，偵卷第5 頁），並有被害人楊萬益病歷資料（外放）、
    順天醫院診斷證明書4 紙、中國醫藥大學附設醫院診斷證明
    書2 紙、順天醫院死亡證明書1 紙及法務部法醫研究所法醫
    文書審查鑑定書在卷可稽（見警卷第17頁，核退卷第10頁，
    偵卷第10頁，本院卷第35、36、73、77、98至102 頁），堪
    認屬實。
  (二)被告否認其駕駛自小貨車以右側車身撞及被害人楊萬益騎乘
    之重型機車後車架左側及左後照鏡，並為上開辯詞，然查：
  1.臺中市政府警察局第六分局（以下簡稱第六分局）交通分隊
    警員許朝翔等人於98年12月12日晚間，至車號9478-NW 號自
    小貨車停放處拍攝自小貨車右側車身疑似擦痕照片。員警於
    翌日要求被告將自小貨車開至第六分局，由偵查佐陳彥宇於
    12月14日0 時10分許，對該自小貨車右側車身第2 螺絲旁（
    即現場編號03號）、右側車身（即現場編號04號）及被害人
    楊萬益重型機車後車架左側（即現場編號01號）、左後照鏡
    （即現場編號02號）等新擦痕進行採證後，送內政部警政署
    刑事警察局鑑定等情，業據被告於本院準備程序中供稱：「
    當天晚上警方打電話給我，詢問我的車子在哪裡，我告訴警
    方停在土地公廟前面，警方要親自到場照相採證，我引導警
    方到土地公廟，告知我的貨車在何處，警方就在我車上照了
    很多照片，之後警方就離去。隔天第六分局警員打電話給我
    ，要求我馬上將車子開到第六分局去要採證，因為當時我人
    在高雄遊覽，警方要求我回來馬上與警方聯絡，我回來後馬
    上依照警方要求開到第六分局，抵達現場後，車禍鑑識人員
    對我的車子採證，採證完成後，我就將車子開回」等語甚詳
    （見本院卷第26頁），經核與第六分局交通分隊警員許朝翔
    於本院審理中證稱：「《提示警卷編號43號至44號照片》為
    何會針對特定部位拍攝這2 張照片？）我在右側車身有發現
    淡綠色的刮痕，所以針對這個部位拍攝」、「（案發時依你
    的能力可否判斷出刮痕的新舊？）可以，因為東西刮過所產
    生的痕跡新舊很明顯」等語（見本院卷第177 、178 頁）；
    第六分局偵查佐陳彥宇於本院審理中證稱：「（採證的日期
    為何？）98年12月14日凌晨1 時10分」、「（《提示本院卷
    第6 頁、第7 頁所示之照片4 張》當時如何決定採證之部位
    ？）編號01上方照片是針對車斗高度進行採證。編號01下方
    是針對車斗上有類似擦痕的部位進行採樣拍照。編號02上方
    是針對第4 標準品採集之部位拍照，就是編號01下方照片有
    擦痕的部位進行採證。編號02下方就是針對第3 標準品的採
    集位置拍照，採集位置就是照片編號08」、「（請以紅色螢
    光筆在照片編號01下方照片上圈出第3 標準品油漆採樣之位
    置，並簽名及日期？）當庭以紅色螢光筆圈出，並簽名及（
    書寫）日期。（《提示本院卷第6 頁》照片編號01中有註記
    標準品採證位置《04於擦撞痕約90公分、03於第2 螺絲旁85
    公分》，但並未針對03及04標準品採證位置進行高度測量，
    因此03、04標準品採證之位置高度為何？）03、04標準品採
    證之高度於採證時確實有測量過。（04於擦撞痕約90公分及
    03於第2 螺絲旁85公分是指採樣的高度還是刮痕的高度？）
    刮痕高度。（《提示本院卷第6 頁編號01下方照片》04標準
    品採證之刮痕有呈現波浪型的刮痕，該90公分是指該波浪型
    的刮痕何處？）刮痕起點的高度」、「（你如何決定採證的
    部位？）車子的刮擦痕及交通隊要求我們支援勘查。我們先
    勘查機車的左後照鏡有輕微的漆痕，然後我們再勘查交通隊
    採證照片看出機車的後置物架掉落現場，然後進行高度比對
    ，以高度比對的位置勘查自小貨車，發現該03、04標準品採
    樣位置2 個地方有擦痕。因此採樣03、04標準品與機車後置
    物架及左後照鏡的漆痕進行比對。（可否判斷出採證部位的
    刮痕是本件事故所留下？）我們是以高度判斷大概擦撞可能
    接觸的位置」、「（當時如何判斷刮痕的新舊？）有新的擦
    痕。以目視就可以判斷出那是新的痕跡，也有採樣送鑑定」
    等語大致相符（見本院卷第179 、180 頁），並有臺中市○
    ○○○○道路交通事故照片黏貼紀錄表上之照片共63張、刑
    案現場採證相片14張在卷可稽（見警卷第39至70頁，本院卷
    第6 至12頁）。準此以觀，第六分局交通分隊員警許朝翔於
    98年12月12日晚間，即針對疑似本件車禍造成新擦痕進行拍
    照採證。又該新擦痕是否即屬本件車禍肇事所造成，因事涉
    專業鑑定，遂委請鑑識人員陳彥宇進行採證送驗。證人陳彥
    宇本於其鑑識專業，檢視前揭自小貨車及重型機車，認現場
    編號01至04號（01號為本院卷第10頁相片編號5 ，02號為本
    院卷第11頁相片編號3 ，03及04號則為本院卷第6 頁下方照
    片）疑似為本件車禍造成之新擦痕，因而採證送請內政部警
    政署刑事警察局鑑識科鑑定油漆成分。是證人許朝翔、陳彥
    宇各於98年12月12日晚間及12月14日0 時10分許，檢視該自
    小貨車及拍攝新擦痕時，離車禍發生之時間不久，欲判斷前
    開現場編號03、04號是否為新擦痕應非難事。況證人陳彥宇
    曾受刑事採證專業訓練，本於專業知識經驗，研判現場編號
    03、04號均屬新擦痕，進而採證送驗，亦屬有據。至於辯護
    人為被告辯護意旨以：「被告之自小貨車於95年6 月間出廠
    ，右側車身有多處陳舊刮痕，而在被害人楊萬益機車撞擊點
    相對高度之自小貨車處，並無任何新的擦撞痕跡，應可認自
    小貨車並未與該機車發生擦撞」、「證人陳鴻興為案發後第
    1 位到場處理事故之警員，曾當場檢視被告之貨車，認被告
    無犯罪嫌疑，故准許離去」等語（見本院卷第30、113 頁）
    ，並聲請傳喚證人即臺中市政府警察局第四分局警員陳鴻興
    。查，證人陳鴻興於本院審理中證稱：「我接獲通報後第一
    個到場處理」、「（依照你多年經驗，如果在事故地點發現
    有嫌疑的肇事車輛應如何處理？）依經驗處理，如有可疑肇
    事車輛我們應該先留置在現場」、「（本件事故的肇事現場
    有無發現可疑的肇事車輛？）當時現場有被告的自小貨車及
    1 臺機車」、「當時我有詢問被告撞擊點在何處，被告告知
    我不曉得，我就在他的車周遭巡視一下，沒有看到明顯的撞
    擊點」、「（你有發現新的刮痕嗎？）現場並未發現新的刮
    痕。（那臺小貨車的車輛外觀的情形如何？例如有無新擦撞
    而附著在車上的油漆？）沒有」、「（《提示本院卷第6 頁
    下方的照片》你當時有無看見現場自小貨車右側車身有照片
    上顯示的淡色橫向刮痕？）因為被告的自小貨車很陳舊，我
    當時只是檢視自小貨車下方與機車高度相當的部位有無刮痕
    。照片上所示的地方我沒有檢視右側車身部位。（《提示警
    卷編號第31頁之照片》你所檢視的自小貨車下方的部位是在
    該照片的何部位，並請以紅色螢光筆圈出你所檢視之部位，
    並在照片內簽名及標記日期？）證人當場以紅色螢光筆圈出
    檢視之部位，並簽名及（標記）日期。（當天你接獲通報抵
    達現場時，你檢視自小貨車的時間多久？）約5 、6 分鐘左
    右。（5 、6 分鐘檢視車子的部位就是你剛剛所圈出之部位
    ？）我只是檢視車板以下的部位」等語甚詳（本院卷第174
    、175 頁）。依此，證人陳鴻興雖為首位據報到場處理之員
    警，惟其並非未懷疑被告自小貨車即非屬肇事車輛，而係僅
    檢視自小貨車車板以下之部位，因而未能發現新擦痕，進而
    未將被告自小貨車留置採證。再參以證人陳鴻興於本院審理
    中以紅色螢光筆所圈出之自小貨車部位（見警卷第54頁上方
    照片，即照片說明31），與證人許朝翔及陳彥宇發現之自小
    貨車新擦痕部位完全不同（見本院卷第6 頁下方照片）。足
    認證人陳鴻興係未查悉現場編號03、04新擦痕，始讓被告駕
    駛自小貨車離去現場，此自難解為有利於被告之認定，併此
    說明。
  2.證人陳彥宇採證上開現場編號01至04號新擦痕送鑑定後，經
    內政部警政署刑事警察局鑑定現場編號01與04號油漆擦痕及
    油漆碎片，並採用「一、鏡檢法。二、掃瞄式電子顯微鏡/X
    - 射線能譜分析法。三、紅外線光譜分析法。四、熱裂解氣
    相層析質譜分析法」等方法鑑定，鑑定結果為：「現場編號
    01（採自HSM-246 重機車後車架之油漆擦痕）之綠色擦痕物
    質《編號1-1 ，檢出醇酸樹脂，填充劑碳酸鈣，無機顏料鉻
    酸鉛等成分》，與現場編號04（採自9478-NW 自小貨車輛油
    漆處（右側車斗）之油漆碎片標準品）之綠色層《編號4-1
    ，檢出醇酸樹脂、填充劑碳酸鈣、無機顏料鉻酸鉛等成分》
    相似」等情，有該局99年3 月26日刑鑑字第0990035608號鑑
    定書在卷（見本院卷第70頁）。是內政部警政署刑事警察局
    鑑定時使用4 種專業鑑定方法，鑑定結果認2 者油漆成分均
    含醇酸樹脂，填充劑碳酸鈣，無機顏料鉻酸鉛等成分，結論
    屬相似，足認被害人楊萬益重型機車左側後車架之油漆擦痕
    ，與被告自小貨車右側車身油漆碎片，均使用相同之油漆成
    分。惟辯護人為被告辯護意旨略以：「被害人楊萬益之機車
    於84年4 月間出廠，至事故時已屬使用14年餘之舊車，於事
    發當時，該機車之腳踏板處尚放置兩桶油漆，不排除該機車
    後車架平日即為被害人楊萬益載運各種廠牌油漆之工具，其
    後車架上之油漆是否即為被告自小貨車上之油漆，殊值懷疑
    。再油漆之成分大同小異，同廠牌、款式，甚至不同廠牌、
    不同款式，都有可能檢出相似成分，不能單以油漆成分相似
    ，即率認被害人楊萬益機車後車架上之油漆為被告自小貨車
    車身轉移而來」、「又機車後座鐵架並非全新，其上似仍佈
    滿其他顏色油漆，則其中是否確有綠色油漆？綠色油漆是否
    係從被告自小貨車右側車身轉移而來？或本為被害人楊萬益
    於事故發生前原先殘留」等語（見本院卷第30、57頁），並
    據此聲請傳喚鑑定人即內政部警政署刑事警察局鑑識科警務
    正陳泰宏。鑑定人陳泰宏於本院審理中證稱：「（一般油漆
    主要成分有哪些？）樹脂、無機原料及填充劑。（上開成分
    是否可以再細分成多種種類？）是。（本件的鑑定書研判機
    車與貨車的油漆成分取樣相似，成分相似意指為何？）物證
    證據分為個化及類化證據，油漆屬於類化證據，因油漆屬於
    商業化產品，同一批生產出來的油漆成分相同，使用同一批
    油漆塗裝之車輛，均有相同之油漆成分，故僅能以相似作為
    研判結論。（是否可以有更精確的用語，比如相似度達百分
    之幾？）油漆是類化證據，因此在判別上只能做出是否為相
    似的結論，而不是作相似度達百分之幾的結論」、「（樹脂
    除醇酸之外，還有哪幾種？）大概約有幾10種，常見的如壓
    克力樹脂、醇酸樹脂、聚酯樹脂、安基甲酸樹脂、硝化纖維
    樹脂、三聚氰胺樹脂、環氧樹脂等。（市面上油漆使用的填
    充劑有幾種？）4 、5 種。如滑石、碳酸鈣、白土、硫酸鋇
    。（油漆使用的無機原料鉻酸鉛有幾種？）3 、4 種，如二
    氧化鈦、鐵藍、鉻酸鉛等。（鑑定書上編號1 之1 、1 之2
    ，兩個編號是否成分是否完全相同？）完全相同，均是醇酸
    樹脂，填充劑碳酸鈣、無機原料鉻酸鉛」等語甚詳（本院卷
    第47、48頁）。準此，油漆主要成分為樹脂，填充劑、無機
    原料，各該主要成分使用之種類各約有10種、4 、5 種及3
    、4 種，彼此間排列組合可達120 至200 種組，再加上油漆
    顏色均屬淡綠色之變數，則不同車輛使用相同油漆成分之機
    率甚低；再佐以該不同車輛在同時、地發生疑似碰撞之車禍
    事故，並進而在高度相符之位置上留下油漆擦痕之可能性，
    其機率可謂更低。是辯護人前揭為被告辯護之意旨，應屬臆
    測之詞，復與證人許朝翔及陳彥宇採證過程及鑑定書不符，
    自難採信。
  3.又本院依職權勘驗案發時之臺中市○○區○○路與市○○○
    路交岔路口監視錄影光碟，勘驗結果為：「一、被告駕駛之
    9478-NW 號自小貨車與被害人楊萬益騎乘之HSM-246 號重機
    車於通過河南路與市○○○路口時，並未停下等候紅燈，而
    係綠燈穿越交岔路口（自圖1 至圖21照片連續觀察可知）。
    二、被害人楊萬益騎乘之HSM-246 號重機車與被告駕駛之94
    78-NW 號自小貨車於行駛至河南路抵達市○○○路交岔路口
    前（約在停止線的位置），被害人之重機車位於被告駕駛之
    自小貨車車頭右方，但無法判別兩車的間隔。證人林育賢所
    騎乘之N33-801 號重機車仍未出現在監視器錄影畫面拍攝範
    圍內（此部分描述之情形屬於圖9 ，在被害人重機車出現之
    同樣位置，在圖7 、圖8 、圖10之同一位置均無出現圖9 的
    黑點，而該黑點已由法官以鉛筆圈出）。三、被害人楊萬益
    騎乘之HSM-246 號重機車與被告駕駛之9478-NW 號自小貨車
    自行駛在河南路上，進入河南路與市○○○路口時到被害人
    楊萬益人車倒地為止，前後左右並無任何機車或者是車輛。
    （此部分從圖12至圖16可以看得出來）。四、被告駕駛之94
    78 -NW號自小貨車於行駛至交岔路口之中心點前，監視錄影
    器之畫面沒有拍攝到被害人楊萬益騎乘之HSM- 246號重機車
    ，可以認為被害人楊萬益騎乘之HSM-246 號重機車當時是在
    被告自小貨車右方（此部分說明為圖14）。五、監視錄影器
    畫面定格之位置（即為警卷照片說明61），此時被告所駕駛
    之自小貨車車尾已抵達交叉路口中心點，而被害人楊萬益則
    人車倒地，當時與被告之自小貨車之相對位置為被告自小貨
    車之車尾（此部分說明為圖15）。六、監視錄影畫面定格之
    位置（即為警卷照片說明63），此時證人林育賢騎乘之N33-
    801 號重機車抵達河南路與市○○○路交岔路口中心點後方
    ，而被害人楊萬益已人車倒地，而且被告駕駛之自小貨車已
    消失在監視器錄影畫面之左方。並且前次勘驗程序時已請證
    人林育賢在警卷照片說明63之翻拍畫面上以原子筆圈出其所
    騎乘之N33-801 號重機車，並簽名。（此部分為圖19之說明
    ）」，有本院100 年6 月22日勘驗筆錄及監視器錄影光碟檔
    案翻拍畫面等在卷可佐（見本院卷第123 、124 、126 至14
    7 頁）。綜觀勘驗筆錄及監視錄影翻拍畫面，可知(1)被告駕
    駛前開自小貨車及被害人楊萬益騎乘重型機車通過臺中市○
    ○區○○路與市○○○路交岔路口時，並未停等紅燈後再往
    前行駛，而係綠燈直行穿越該交岔路口。是公訴意旨認被告
    及被害人楊萬益均在該路口停等紅燈後，再起駛直行穿越該
    路口一節，容有誤會。(2)自勘驗筆錄二、三及附圖9 至15連
    續畫面（見本院卷第134 至140 頁），足認被害人騎乘重型
    機車進入該交岔路口前，被害人重型機車之位置在被告自小
    貨車右前方，待進入交岔路口後，被害人重型機車位置均位
    在被告自小貨車右方，迄倒地為止，才發現被害人重型機車
    已在被告自小貨車右後方，可見被告駕駛前開自小貨車通過
    該交岔路口時，其車速略高於被害人楊萬益騎乘之重型機車
    。(3)自勘驗筆錄三至五及附圖12至16連續畫面（見本院卷第
    138 至141 頁），足認被害人重型機車於人車倒地前，其行
    車位置均在被告自小貨車右方。(4)自勘驗筆錄六及附圖15至
    19連續畫面（見本院卷第140 至144 頁，警卷第70頁），可
    知被害人楊萬益於附圖15（時間為16時1 分59.4秒）時已人
    車倒地。而證人林育賢於附圖19（時間為16時2 分0.4 秒）
    始出現在被害人楊萬益人車倒地處之後方，足認證人林育賢
    非本案之肇事者。是被告於本院審理中辯稱：「車禍發生當
    時有2 個目擊證人，就是我與林育賢，我跟林育賢於車禍發
    生後都有留在現場，為何會有差別待遇，也就是林育賢變成
    證人，我變成被告」、「我懷疑證人林育賢就是肇事者」云
    云（見本院卷第123 頁），亦屬臆測之詞，且與本院勘驗筆
    錄及翻拍照片不符，自非可採。
  4.綜合前述理由1.至3.所載，堪認被告駕駛自小貨車行經臺中
    市○○區○○路與市○○○路交岔路口前，除被害人楊萬益
    騎乘之重型機車行駛在其右前方外，並無其他車輛在附近，
    且車速高於被害人楊萬益之重型機車。再參酌被害人楊萬益
    人車倒地後，在該重型機車後車架左方及左後照鏡各留有綠
    色油漆擦痕，而後車架及左後照鏡自地面起算高度各為87公
    分及120 公分（即鑑定書中之現場編號01、02號，照片見本
    院卷第8 頁）；另在被告駕駛之自小客車右側車身發現綠色
    油漆擦痕，經警方測量高度各為85公分及90公分（即鑑定書
    中之現場編號03、04號，照片見本院卷第6 頁）。依此，被
    告駕駛車號9478-NW 號自小貨車，以略高於被害人楊萬益重
    型機車之車速（無證據證明被告駕車超速及在交岔路口超車
    ），行經臺中市○○區○○路與市○○○路交岔路口時，以
    其自小貨車右側第2 螺絲旁車身（即現場編號03號，高度85
    公分）與被害人楊萬益重型機車後車架左側（即現場編號01
    號，高度87公分）擦撞，因上開自小貨車未即時煞停而續往
    前行駛，被害人楊萬益重型機車因而往左側傾斜，再以其右
    側車身（即現場編號04號，高度90公分）與被害人楊萬益左
    後照鏡（即現場編號02號，高度120 公分）擦撞，致使被害
    人楊萬益人車倒地，機車車體往右前方滑行刮地10.5公尺後
    始停止，被害人楊萬益則倒臥在機車前車輪左方約2.5 公尺
    處等情，堪可認定。又臺灣省臺中市區車輛行車事故鑑定委
    員會分析意見認：依據現場稽證顯示楊車倒地刮痕呈右斜
    走向，及車附掛之「鐵架」脫落情形，研判楊車曾經受
    到外力撞擊，致有往右斜向倒地之情況，且依監視畫面顯示
    情形，肇事當時楊車周邊除陳車以外，似無其他車輛。
    基此，本會研議認為楊車與陳車應曾經發生碰撞，陳
    福全稱兩車未曾碰撞，似與稽證顯示情形不合等情，有該會
    分析意見在卷（見本院卷第39-1至39-2頁），與本院上開認
    定之結果相同，亦可供佐證。另依道路交通事故現場圖（見
    警卷第19頁），被害人楊萬益重型機車人車倒地後，刮地痕
    起始點位在臺中市○○路進入市○○○路交岔路口後約4.3
    公尺處，並在路面上留有10.5公尺之刮地痕，重型機車停止
    在市○○○路由惠來路往黎明路方向之機車待轉區，足以據
    此判斷被害人楊萬益人車倒地之確實位置。是本院勘驗筆錄
    五固記載「被告所駕駛之自小貨車車尾已抵達交岔路口中心
    點，而被害人楊萬益則人車倒地」，惟此非指上開重型機車
    倒地之起始點位在該交岔路口中心點，故勘驗筆錄前開記載
    ，與道路交通事故現場圖所載機車刮地痕、機車散落物及機
    車車體停止位置等情，並不相違背，附此說明。
  5.至於證人林育賢先於99年4 月30日偵訊中證稱：「（當時
    被害人的機車是在你機車的哪個位置？）我右前方的位置，
    應該超過1 個轎車車身的距離，我們都是在綠燈的狀態下要
    直行穿越路口，自小貨車是在我的右前方，大概在被害人機
    車的左側」、「我們本來是在路口停等紅燈，是綠燈時同時
    起步，停等紅燈時，他們2 部車本來就停在我的機車右前方
    ，綠燈起步後，前方應該沒有別的車輛，左右兩邊我沒注意
    。（事故如何發生？）我看到那臺貨車跟那臺機車靠很近，
    我要超過那臺貨車，所以我從貨車的左側超過去，就在超車
    當中聽到我的右後方有『碰』一聲，我回頭看就看到老先生
    倒在地上，貨車是過了路口才停」等語（見偵卷第5 、6 頁
    ）；復於於本院審理中證稱：「我在河南路由大業路轉市
    ○路○路口等紅燈，我不記得機車與貨車是否也一起在等紅
    綠燈，但是我看到前面有1 臺貨車就是被告的貨車很靠近被
    害人的機車，我心裡想說等一下可能會撞到，我從貨車左邊
    超過貨車，我在超過貨車的同時聽到後面有『碰』一聲，我
    無法判別碰一聲是倒地的聲音或是擦撞的聲音，我回頭就看
    到老先生倒在地上，我就停在旁邊，並打電話報警。（你聽
    到『碰』的聲音是在超車的時候，當時你的位置在貨車何位
    置？）貨車左邊的車身位置」等語（見本院卷第49頁）。依
    此，證人林育賢雖騎車行經上開交岔路口，及以目擊證人身
    分供述車禍發生經過，惟其於偵訊及本院審理中之證述，均
    與本院勘驗結果及監視錄影畫面翻拍畫面不符，存有重大瑕
    疵，自不得採為認定被告犯罪事實之證據，附此說明。
  6.另被告於本院100 年6 月22日準備程序尚辯稱：「我當時是
    行駛在中間車道，由監視錄影器的翻拍照片我車子是偏內側
    的。…我的車輛是靠內側行駛」云云（見本院卷第122 頁）
    。然查，被告於警詢供稱：「當時我駕駛自小貨車9478-NW
    行駛河南路（由公益路往市政路方向）直行外側快車道」等
    語甚詳（見警卷第9 頁），經核與道路交通事故現場圖所載
    被害人楊萬益重型機車刮地痕所載相符，足認被告於98年12
    月12日16時許，駕車行駛在外側車道無誤。再依被告於本院
    99年6 月18日準備程序時，為說明其駕車行駛在遵行車道上
    ，且未與被害人楊萬益重型機車發生擦撞，提出自行拍攝之
    車號9478-NW 自小貨車行車照片2 張（見本院卷第28頁）。
    依該2 張照片所示，被告駕駛車號9478-NW 號自小貨車沿臺
    中市○○區○○路由南往北方向行駛，且行車車道在外側車
    道，而非靠內側行駛，足認被告於法院審理前階段時，亦明
    確辯稱其駕車行駛在外側車道，而非「靠內側行駛」，其於
    本院審理後階段之辯詞，應屬卸責之詞，不足採信。
  (三)按汽車行駛時，駕駛人應注意車前狀況及兩車併行之間隔，
    並隨時採取必要之安全措施。道路交通安全規則第94條第3
    項定有明文。本件被告於肇事前，曾經正常程序考領駕照，
    其對上開交通安全規則應知之甚詳，亦為其應注意之事項。
    而肇事當時天候晴、日間自然光線、柏油路面、乾燥、無缺
    陷、無障礙物、視距良好，有道路交通事故調查報告表(一)、
    (二)在卷（見警卷第20、21頁），足見肇事當時無不能注意情
    狀。本件被告駕駛自小貨車行經前揭交岔路口前，適被害人
    楊萬益騎乘重型機車騎駛在同車道右前方處，竟疏未注意兩
    車併行之間隔，以略高於被害人楊萬益機車之車速，於進入
    前揭交岔路口約4.3 公尺處，不慎以其自小貨車與被害人楊
    萬益重型機車擦撞，以肇致本件車禍，而違反前揭規定，其
    駕駛行為自有過失，堪予認定。另辯護人為被告辯護意旨略
    以：「被告之自小貨車當時係沿汽車慢車道往前直行準備穿
    越路口，並無轉彎或左右蛇行之動作，而被告之自小貨車車
    速較被害人楊萬益之機車快，則理當被告之自小貨車車頭附
    近通過被害人楊萬益之機車時，即為發生擦撞，不至於係以
    自小貨車右側車身發生擦撞。又若係被告之自小貨車右側車
    身發生擦撞，應是被害人楊萬益之機車騎乘中未與被告之自
    小貨車保持適當併行間隔所致，係在被告視線無法注意及之
    右側車身處，自不能認被告有何過失」等語（見本院卷第30
    、31頁）。然查，被害人楊萬益於肇事前，騎乘重型機車沿
    河南路由南往北方向行駛在外側車道，於抵達臺中市○○路
    與市○○○路交岔路口前，均能安全騎駛機車。嗣被告駕車
    進入交岔路口約4.3 公尺處，被害人楊萬益即人車倒地，顯
    係其駕車與被害人楊萬益重型機車併行時，未保持安全間隔
    所致。被告固未以自小貨車右前車頭與被害人楊萬益重型機
    車左後車身擦撞，亦難據此反推被告已盡相當之注意義務，
    進而解免過失責任。至被告及辯護人聲請再送請臺灣省車輛
    行車事故鑑定覆議委員會鑑定肇事責任歸屬（見本院卷第11
    2 頁），然依前開論述，已可認定被告就本件車禍之發生確
    實因有違規情事而應負擔過失之罪責，並已足為判斷肇事責
    任，是被告與辯護人聲請再為鑑定，經無必要，附此說明。
  (四)刑法上之過失，其過失行為與結果間，在客觀上有相當因果
    關係始得成立。所謂相當因果關係，係指依經驗法則，綜合
    行為當時所存在之一切事實，為客觀之事後審查，認為在一
    般情形下，有此環境、有此行為之同一條件，均可發生同一
    之結果者，則該條件即為發生結果之相當條件，行為與結果
    即有相當之因果關係。反之，若在一般情形下，有此同一條
    件存在，而依客觀之審查，認為不必皆發生此結果者，則該
    條件與結果不相當，不過為偶然之事實而已，其行為與結果
    間即無相當因果關係；亦即行為之於結果，是否具有相當因
    果關係，應依事後之立場，客觀地審查行為當時之具體事實
    ，如認某行為確為發生結果之相當條件者，該行為即有原因
    力；至若某行為與行為後所生之條件相結合而始發生結果者
    ，亦應就行為時所存在之事實，為客觀之事後審查，如認為
    有結合之必然性者，則該行為仍不失為發生結果之原因，應
    認具有相當因果關係（最高法院76年台上字第192 號判例、
    90年度台上字第5164號判決要旨參照）。本件被害人楊萬益
    於98年12月12日16時許車禍後，經救護人員送往中國醫藥大
    學附設醫院急診治療，經診斷結果認受有嚴重頭部外傷和顱
    內出血及廣泛性神經軸損傷、左鎖骨骨折、水腦症、低血鈉
    等傷害。嗣於99年10月29日8 時8 分許，因敗血性休克不治
    死亡乙節，有中國醫藥大學附設醫院98年12月25日診斷證明
    書及順天醫院99年10月29日死亡證明書在卷（見警卷第17頁
    ，本院卷第77頁）。準此，被害人楊萬益於審理前階段仍生
    存，為釐清當時被害人楊萬益是否已達重傷之程度，囑託中
    國醫藥大學附設醫院鑑定結果，認：「病患到達急診時，意
    識重度昏迷。…急診室緊急會診神經外科醫師，並緊急進行
    氣管插管治療。經神經外科醫師解釋病情，病患於民國98年
    12月12日，接受自費顱內壓監測器置放手術及腦室引流管置
    放手術。…經治療後於民國99年1 月26日出院，轉介至他院
    ，接受慢性照護及復健治療。出院時病患仍意識不清，使用
    鼻胃管餵食及導尿管置放引流尿液。同時需使用輪椅移動無
    法自力行走。病患於民國99年6 月22日起至民國99年10月21
    日止於中國醫藥大學附設醫院神經外科及復健門診追蹤多次
    ，並經鑑定後領有重度殘障手冊。…完全喪失生活自理能力
    ，此狀況已屆滿10個月，符合治療後6 個月以上無明顯進步
    ，實已達嚴重障害無法痊癒之要件」，有該院鑑定意見書在
    卷（見本院卷第83、84頁）。嗣被害人楊萬益於99年10月29
    日死亡後，本院為釐清被害人楊萬益死亡與車禍發生間有無
    因果關係，檢送全案卷證、被害人楊萬益於中國醫藥大學附
    設醫院及順天醫院就醫治療之病歷，囑託法務部法醫研究所
    鑑定結果，認：「被害人楊萬益於98年12月12日發生車禍前
    為78歲老年人（鑑定書誤載為72歲），並患有大腸癌手術治
    療後、高血壓，雖於車禍後造成神智不清而導致疑似瀰漫性
    （廣泛性）神經軸突損傷疾病、水腦症，最後併發敗血性休
    克及代謝性疾病（含低血鈉症等），支持車禍與死亡有連續
    性無中斷性之因果關係」，有該所法醫文書審查鑑定書在卷
    （見本院卷第98至102 頁）。是本件被害人之死亡雖非直接
    導因於車禍造成之受傷，但其於98年12月12日送抵中國醫藥
    大學附設醫院急診治療後，直至99年1 月26日出院時，意識
    仍不清，需接受慢性照護及復健治療，且經持續在中國醫藥
    大學附設醫院門診追蹤及在順天醫院住院治療後，病況仍未
    改善，致被害人終因上開疾病併發敗血性休克死亡，依經驗
    法則為客觀之審查，其過程具有連續性、無中斷性之因果關
    係，未有獨立之原因介入而中斷其因果關係，其死亡即非偶
    然之事實，揆諸前揭說明，被害人之死亡，與被告上開過失
    行為間，具有相當因果關係，應屬明確。
  (五)綜上所述，本件事證明確，被告犯行堪以認定，應予依法論
    科。
三、按刑法上所謂業務，係指個人基於其社會地位繼續反覆所執
    行之事務，其主要部分之業務固不待論，即為完成主要業務
    所附隨之準備工作與輔助事務，亦應包括在內（最高法院71
    年台上字第1550號、89年台上字第8075號判例參照）。查被
    告以買賣蔬菜為業，開車載運蔬菜為其附隨業務，本案係被
    告駕駛自小貨車欲載運蔬菜交予友人時發生，業據被告先於
    警詢供稱：「（你當時駕駛該部自小貨車9478-NW 是做何用
    途？目的為何？）當時我要送菜給別人。當時我是正在做生
    意」等語（見警卷第7 頁）；復於偵訊時供稱：「（你從事
    何職？）自營菜販，平常開這部貨車是作為批菜送菜營業使
    用。當天我是開車載菜要去朋友那邊，因為朋友向我調菜」
    等語甚詳（見偵卷第6 頁），足見駕車為被告完成主要業務
    所附隨之輔助事務，揆諸上揭判例意旨，足認被告為從事駕
    駛業務之人。是核其所為，係犯刑法第276 條第2 項之業務
    過失致死罪。起訴書雖認被告前開所為，係犯同法第284 條
    第2 項後段之業務過失致重傷害罪，惟業經公訴檢察官於審
    理時當庭變更起訴法條為刑法第276 條第2 項之業務過失致
    死罪（見本院卷第109 頁），本院自毋庸變更起訴法條，併
    此說明。又被告為汽車駕駛人，為本件駕車行為時，其普通
    小型車駕駛執照業遭監理機關吊銷而屬無駕駛執照，有道路
    交通事故調查報告表(二)及證號查詢汽車駕駛人資料在卷可稽
    （見警卷第21、34頁），是被告無駕駛執照駕車，因而致人
    死亡，應依道路交通管理處罰條例第86條第1 項規定，加重
    其刑。次按刑法第62條所謂自首，係以犯人在犯罪未發覺前
    ，向該管公務員自承犯罪，而受法律之裁判為要件。查上訴
    人雖託人向警察派出所報案，但否認其有何過失致人於死亡
    之犯行，業為原判決理由所敘明，如屬無訛，則上訴人並未
    自承犯罪而受裁判甚明，顯與自首之要件不合（最高法院70
    年度台上字第5498號判決意旨參照）。查，被告先於警詢供
    稱：「我第一時間請路人報案，我等到警察來，我告訴警察
    發生經過後，先行到場的警察查看之後就叫我先行離開」、
    「（你為何不等交通警察前來處理？）我有等待到警員前來
    處理的，我是目擊證人，警察看一看就叫我可以先走了」、
    「我有在現場等候救護車跟警察來。我當時跟現場到場的員
    警表示我是目擊證人」等語甚詳（見警卷第3 、4 、8 頁）
    ，經核與臺中市○○○道路交通事故肇事人自首情形紀錄表
    記載「陳福全在現場請路人報案，並向現場派出所員警表示
    其非車禍肇事人，並表示其為目擊者，並在現場向派出所員
    警留下個人資料及電話、車號後就先行離去」等情相符，有
    該紀錄表在卷可稽（見警卷第26頁）。是被告雖委託路人報
    警，且於警員據報前往現場處理時在場，惟向警方表示其為
    目擊者，而非車禍肇事者，顯見被告並未承認犯罪而有接受
    裁判之意思，揆諸前揭判決要旨，核與自首要件不符，自不
    能援引刑法第62條前段之規定減輕其刑，一併說明。爰審酌
    被告品行尚無不良，有臺灣高等法院被告前案紀錄表在卷可
    按，其明知駕駛執照因酒駕遭吊銷，已屬無照駕車，竟仍以
    從事駕駛為附隨業務，駕車往來行駛於道路上，復疏未注意
    汽車行駛時，應注意兩車間隔，而肇致本件車禍，使被害人
    楊萬益人車倒地，且因傷重不幸延至99年10月29日死亡，使
    家屬失去至親，及其駕駛自小貨車雖與被害人楊萬益騎乘之
    重型機車發生擦撞，惟僅在右側車身上留下淡綠色擦痕，並
    未造成車身凹陷或留下刮痕，足認2 車擦撞力道輕微，亦導
    致其於主觀上無法確知是否與被害人楊萬益發生擦撞，暨迄
    今未曾與被害人家屬洽談和解等一切情狀，量處如主文所示
    之刑，併諭知如易科罰金之折算標準。
據上論斷，應依刑事訴訟法第299 條第1 項前段，刑法第276 條
第2 項、第41條第1 項前段，道路交通管理處罰條例第86條第1
項，刑法施行法第1 條之1 ，判決如主文。
本案經檢察官李莉玲到庭執行職務
中    華    民    國   100    年    9     月    29    日
                  刑事第九庭    審判長法  官  林靜芬
                                      法  官  蔡岱霖
                                      法  官  柯志民
以上正本證明與原本無異。
如不服本判決應於收受判決後10日內向本院提出上訴書狀，並應
敘述具體理由；其未敘述上訴理由者，應於上訴期間屆滿後20日
內向本院補提理由書（均須按他造當事人之人數附繕本）「切勿
逕送上級法院」。
                                      書記官  鄭晉發
中    華    民    國   100    年    9     月    29    日
附錄本案論罪科刑法條全文：
刑法第276條
因過失致人於死者，處二年以下有期徒刑、拘役或二千元以下罰
金。
從事業務之人，因業務上之過失犯前項之罪者，處五年以下有期
徒刑或拘役，得併科三千元以下罰金。